ACORDAO-COMPLETO-2425242

ACÓRDÃO 5961/2021 ATA 11/2021 - SEGUNDA CÂMARA

VISTOS, relatados e discutidos estes autos de tomada de contas especial instaurada pelo Fundo Nacional de Saúde (FNS) em desfavor da União Catarinense dos Estudantes Secundaristas, além de Jorge Armando da Cruz Morais como presidente dessa entidade (gestão:  9/12/2006 a 20/12/2010) , diante de irregularidades na prestação de contas dos recursos federais no bojo do Convênio 1649/2009 (Siconv 731810/2009) destinado à realização de conferências sobre a saúde dos jovens em função do consumo de álcool e drogas, além da saúde sexual e reprodutiva e da prevenção da violência na infância e adolescência, formando estudantes multiplicadores, com a elaboração e confecção de cartilha, com vistas ao fortalecimento do Sistema Único de Saúde (SUS) sob o valor original de R$ 154.360,60 pelo aporte de R$ 140.300,00 em recursos federais e de R$ 14.060,60 em recursos da contrapartida;
ACORDAM os Ministros do Tribunal de Contas da União, reunidos na Sessão da 2ª Câmara, ante as razões expostas pelo Relator, em:
9.1. declarar a revelia da União Catarinense dos Estudantes Secundaristas, além de Jorge Armando da Cruz Morais, nos termos do art. 12, § 3º, da Lei nº 8.443, de 1992;
9.2. julgar irregulares as contas da União Catarinense dos Estudantes Secundaristas, além de Jorge Armando da Cruz Morais, nos termos dos arts. 16, III, alíneas "b" e "c", com o § 2º, "b", e 19, caput, da Lei nº 8.443, de 1992, para condená-los, solidariamente, ao pagamento do correspondente débito, com a atualização monetária e os juros de mora calculados desde a data informada até o efetivo recolhimento, fixando-lhes o prazo de 15 (quinze) dias, contados da notificação, para que comprovem perante o Tribunal, nos termos do art. 214, III, "a", do RITCU, o recolhimento da referida dívida em favor do Fundo Nacional de Saúde, na forma da legislação em vigor, sob as seguintes condições:
	Data da Ocorrência
	Valor Original (em R$) 

	30/7/2010
	128.478,64

9.3. aplicar a multa prevista no art. 57 da Lei n.º 8.443, de 1992, em desfavor da União Catarinense dos Estudantes Secundaristas, além de Jorge Armando da Cruz Morais, sob o valor individual de R$ 60.000,00 (sessenta mil reais) , fixando-lhes o prazo de 15 (quinze) dias, contados da notificação, para que comprovem, perante o Tribunal, nos termos do art. 214, III, "a", do RITCU, o recolhimento da referida dívida em favor do Tesouro Nacional, com a devida atualização monetária, na forma da legislação em vigor;
9.4. autorizar, caso requerido, nos termos do art. 26 da Lei nº 8.443, de 1992, e do art. 217 do RITCU, o parcelamento das dívidas fixadas por este Acórdão em até 36 (trinta e seis) parcelas mensais e sucessivas, com a devida atualização monetária e os correspondentes acréscimos legais, esclarecendo aos responsáveis que a falta de pagamento de qualquer parcela importará no vencimento antecipado do saldo devedor, nos termos do art. 217, § 2º, do RITCU, sem prejuízo das demais medidas legais;
9.5. autorizar, desde logo, a cobrança judicial das dívidas fixadas por este Acórdão, nos termos do art. 28, II, da Lei n.º 8.443, de 1992, diante do não atendimento às notificações; e
9.6. enviar a cópia do presente Acórdão, com o Relatório e a Proposta de Deliberação, à Procuradoria da República no Estado de Santa Catarina, nos termos do art. 16, § 3º, da Lei nº 8.443, de 1992, para o ajuizamento das ações civis e penais cabíveis.

Tomada de Contas Especial instaurada pelo Fundo Nacional de Saúde (FNS) em desfavor da União Catarinense dos Estudantes Secundaristas, além de Jorge Armando da Cruz Morais, na condição de presidente daquela entidade (gestão:  9/12/2006 a 20/12/2010), em razão de irregularidades na prestação de contas dos recursos do Convênio 1649/2009 (Siconv 731810/2009), que tinha por objeto a realização de conferências de saúde dos jovens relativamente ao consumo de álcool e drogas, saúde sexual e reprodutiva e prevenção da violência na infância e adolescência, formando estudantes multiplicadores, com elaboração e confecção de cartilha, visando ao fortalecimento do Sistema Único de Saúde (SUS), sob o valor original de R$ 154.360,60, sendo R$ 140.300,00 em recursos federais e R$ 14.060,60 referentes à contrapartida da convenente.

Segunda Câmara

Fundo Nacional de Saúde (FNS).

3. Responsáveis: Jorge Armando da Cruz Morais (CPF XXX.642.979-XX) e União Catarinense dos Estudantes Secundaristas (CNPJ 79.885.661/0001-00).

13.1. Ministros presentes: Bruno Dantas (Presidente), Augusto Nardes, Aroldo Cedraz e Raimundo Carreiro.
13.2. Ministros-Substitutos presentes: Marcos Bemquerer Costa e André Luís de Carvalho (Relator).

ANDRÉ DE CARVALHO

Trata-se de tomada de contas especial instaurada pelo Fundo Nacional de Saúde (FNS) em desfavor da União Catarinense dos Estudantes Secundaristas, além de Jorge Armando da Cruz Morais como presidente dessa entidade (gestão:  9/12/2006 a 20/12/2010) , diante de irregularidades na prestação de contas dos recursos federais no bojo do Convênio 1649/2009 (Siconv 731810/2009) destinado à realização de conferências sobre a saúde dos jovens em função do consumo de álcool e drogas, além da saúde sexual e reprodutiva e da prevenção da violência na infância e adolescência, formando estudantes multiplicadores, com a elaboração e confecção de cartilha, com vistas ao fortalecimento do Sistema Único de Saúde (SUS) sob o valor original de R$ 154.360,60 pelo aporte de R$ 140.300,00 em recursos federais e de R$ 14.060,60 em recursos da contrapartida.
2.	Após a análise final do feito, o Auditor Federal Felipe Elias Tenório Ferreira Wagner Mariano lançou o seu parecer conclusivo à Peça 76, com a anuência dos dirigentes da Secex-TCE (Peças 77 e 78) , nos seguintes termos:
	" (...)  HISTÓRICO
 Conforme disposto na cláusula terceira do termo de convênio, firmado em 31/12/2009, foram previstos R$ 154.360,60 para a execução do objeto, dos quais R$ 140.300,00 seriam repassados pelo concedente e R$ 14.060,60 corresponderiam à contrapartida (peça 14, p. 4-5) . 
2.1. Os recursos federais foram repassados em uma parcela, mediante a ordem bancária n. 2010OB819921 (peça 8) , no valor de R$ 140.300,00, emitida em 28/7/2010. Os recursos foram creditados na conta específica (banco 104, agência 1078, conta corrente 17097) , porém o extrato bancário não fornece informação específica sobre qual foi a data em que houve o crédito na conta corrente. Consoante informação de relatório do Núcleo Estadual do Ministério da Saúde em Santa Catarina, a data do crédito na conta corrente deu-se em 30/7/2010 (peça 39, p. 58) .
2.2. A vigência do Convênio foi estipulada para o período de 31/12/2009 a 31/12/2010, conforme a cláusula oitava do Termo de Convênio (peça 14, p. 8) . Foi celebrado um termo aditivo de prorrogação, renovando a vigência até 28/7/2011, segundo informações secundárias disponíveis nesta TCE (peça 22, p. 4, item III; peça 39, p. 58) . 
2.3. Em 23/8/2011 foi realizada visita in loco, consoante relatório de visita ao local n. 5/2011 (peça 39, p. 55-65) , anexado aos autos em decorrência da diligência realizada (peça 34) .
2.4. O Plano de Trabalho do Convênio consta na peça 12.
2.5. O Relatório Completo do Tomador de Contas Especial (peça 24) , concluiu pela ocorrência de despesas irregulares no montante histórico de R$ 128.478,64 atribuindo a responsabilidade pelo débito, solidariamente, à União Catarinense dos Estudantes Secundaristas e ao seu presidente na época da ocorrência dos fatos, Sr. Jorge Armando da Cruz Morais.
2.6. O Relatório de Auditoria (peça 25) apresenta posicionamento concordante com o do Tomador das Contas.
2.7. O Parecer do Dirigente do Controle Interno (peça 27) apresenta manifestação concordante com o Relatório de Auditoria e respectivo Certificado (peça 26) , concluindo pela irregularidade das contas.
2.8. O Ministro de Estado da Saúde, no Pronunciamento Ministerial presente na peça 28, declara haver tomado conhecimento das conclusões das peças técnicas emitidas pela CGU, com manifestação pela irregularidade das contas.
2.9. As peças exigidas pela IN/TCU 71/2012 para compor a TCE encontram-se a seguir listadas: ficha de qualificação dos responsáveis (peça 19) ; termo de convênio (peça 14) ; demonstrativo financeiro do débito (peça 23) ; relatório de tomada de contas especial (peça 24) ; notificações expedidas aos responsáveis (peça 7; peça 15, p. 2) ; inscrição de responsabilidade no Siafi (peça 4) ; demonstrativo da situação do convênio no Siafi (peça 13) .
	Esgotamento da via administrativa do Ministério da Saúde para ressarcimento do dano
2.10. Preliminarmente, oportuno consignar que, nos termos do art. 23, § 1º, do Decreto 7.827/2012, que regulamenta a Lei Complementar 141/2012, e item 9.3.5.2 do Acórdão 1072/2017-TCU-Plenário (Relator Min. Bruno Dantas) , foram esgotadas, na via administrativa de controle interno do Ministério da Saúde, as medidas para ressarcimento do dano, conforme notificações aos responsáveis realizadas nas seguintes oportunidades: em 18/12/2015 (peça 7, p. 5-6; peça 15, p. 2) , em 28/4/2016 (peça 7, p. 1-2; peça 15, p. 1) , por intermédio, respectivamente, dos Ofícios 342/2015/MS/NESC/DICON, de 15/9/2015, e 056/2015/MS/NESC/DICON, de 19/4/2015.
	Fase externa da TCE
A presente tomada de contas especial foi autuada no TCU em 24/10/2017, dando início à fase externa da TCE.
2.11. Em 11/6/2018 foi realizada a instrução inicial (peça 31) . Naquela oportunidade foi proposta a realização de diligência junto ao FNS.
2.12. Em 18/6/2019 foi realizada a 2ª instrução técnica (peça 41) . Naquela oportunidade foi realizada a análise das respostas à diligência promovida pela Secex-TCE, por meio do Ofício 1077/2018-TCU/Secex-TCE, de 10/8/2018 (peça 34) , o qual foi recebido em 13/9/2018, conforme A.R. (peça 37) . A Divisão de Análises Normativas do Ministério da Saúde (DIAN/MS) solicitou prorrogação do prazo para apresentação de resposta (peça 35) , o qual foi concedido em 9/10/2018, mediante despacho da Secex-TCE (peça 36) .
2.12.1. Em 26/10/2018, a DIAN/MS apresentou, tempestivamente, as seguintes informações e/ou esclarecimentos, constantes das peças 38 e 39, relativos à diligência realizada por esta unidade técnica (peça 34) , encontrando-se destacadas em itálico as informações prestadas:
	a) cópia da Notas Técnicas 003/2014 e 004/2014, originárias do Núcleo Estadual do Ministério da Saúde em Santa Catarina - NEMS/SC: conforme manifestação da SECON/SC, nos termos do Parecer Técnico nº 86/2015 EMS/SC/DICON, no item 3 e 8, as Notas Técnicas 003/2013 e 004/2013 estão digitadas erroneamente como Notas Técnicas 003/2014 e 004/2014) . A informação consta nas folhas 69 a 73 do Processo 25024.000468/2016- 22: Notas Técnicas 003/2013 (peça 39, p. 69-71) e 004/2013 (peça 39, p. 72-73) ;
	b) cópia das alegações de defesa apresentadas pelo Sr. Jorge Armando da Cruz Morais, conforme informado no item 8 do Parecer Técnico 86/2015 NEMS/SC/DICON: a informação consta na folha 112 do Processo 25024.000468/2016-22 (peça 39, p. 112) ;
	c) cópia das justificativas encaminhadas pela entidade convenente, por meio do Ofício 01/14, de 26/2/2014, em resposta às questões levantadas na Nota Técnica 004/2014, conforme informado no item 8 do Parecer Técnico 86/2015 NEMS/SC/DICON: a informação consta nas folhas 109 a 111 do Processo 25024.000468/2016-22 (peça 39, p. 109-111) ;
	d) cópia das peças técnicas onde foram analisadas as alegações de defesa e justificativas apresentadas pelo Sr. Jorge Armando da Cruz Morais e pela União Catarinense dos Estudantes Secundaristas, especificando os argumentos acatados e aqueles não acatados, com exposição dos respectivos motivos que determinaram os posicionamentos constantes dessas peças técnicas: Parecer Técnico nº 86/2015 do Processo 25024.000468/2016-22, acostado às folhas 78 a 90 (peça 39, p. 78-81) ;
	e) cópia das peças técnicas contendo discriminação das despesas consideradas regulares e das glosadas, que tenham levado à conclusão de que apenas o montante equivalente a 7,5% dos recursos transferidos à convenente foi regularmente executado: Nota técnica nº 04/2013 - DTCON/NESC do Processo 25024.000468/2016-22, acostado às folhas 72/73, (peça 39, p. 72-73) bem como arquivo "Lista de presença" (peça 39, p. 46 e p. 124-179) ;
	f) evidências relativas às análises realizadas nas peças técnicas indicadas nas alíneas "iv" e "v", aos seus fundamentos e às conclusões delas constantes: Parecer técnico nº 86/2015 do Processo 25024.000468/2016-22, acostado às folhas 78 a 90 (peça 39, p. 78-81) e Nota técnica nº 04/2013 - DICON/NESC, folhas 72/73 (peça 39, p. 72-73) ;
	g) evidências relativas às irregularidades listadas no Relatório de Visita ao Local 05/2011 (peça 39, p. 55-65) : extratos digitalizados acostados às folhas 47 a 54 (peça 39, p. 47-54) e Notas Fiscais nº 385 e 354 (peça 39, p. 43-44) , digitalizadas nas folhas 43/44 do Processo 25024.000468/2016-22;
	h) evidências relativas às irregularidades informadas nas peças técnicas apresentadas em atendimento a esta diligência: Parecer nº 86/2015 do Processo 25024.000468/2016-22, acostado às folhas 78 a 90, não havendo fato novo após elaboração do mesmo (peça 39, p. 78-81) ;
	i) cópia das notificações efetivamente realizadas ao Sr. Jorge Armando da Cruz Morais e pela União Catarinense dos Estudantes Secundaristas, acompanhadas dos respectivos comprovantes de recebimento, comprovando a tempestividade das notificações realizadas pela autoridade administrativa federal competente, demonstrando não ter ocorrido, até as notificações, o transcurso de mais de dez anos desde o fato gerador, em atendimento ao disposto no art. 6º, inciso II, c/c art. 19 da Instrução Normativa - TCU 71/2012, alterada pela Instrução Normativa - TCU 76/2016: cópia da notificação (peça 39, p. 91-92 e p. 98-99) e seu respectivo comprovante de recebimento (peça 39, p. 93 e p. 100) realizada ao Sr. Jorge Armando Cruz Morais acostada às folhas 98 a 100 do Processo 25024.000468/2016-2, bem como cópia digitalizada da notificação (peça 39, p. 94-95; p. 101-102; p. 105-106) e seu respectivo comprovante de recebimento (peça 39, p. 96; p. 103; p. 107) realizada à União Catarinense dos Estudantes Secundaristas, acostada às folhas 105 a 107 do Processo 25024.000468/2016-2;
	j) cópia de outros documentos que sejam julgados necessários à completa caracterização do débito e das responsabilidades: não se aplica;
	k) parecer técnico elaborado com base na documentação presente nos autos, acrescida daquelas apresentadas em atendimento a esta diligência, contendo posicionamento definitivo que, em obediência ao disposto no art. 5º da Instrução Normativa - TCU 71/2012, alterada pela Instrução Normativa - TCU 76/2016, demonstre cabalmente: Parecer Técnico nº 86/2015 do Processo 25024.000468/2016-22, acostado às folhas 78 a 90: (peça 39, p. 78-81) 
2.12.1.1. o débito devidamente apurado e quantificado;
2.12.1.2. as irregularidades cometidas;
2.12.1.3. os dispositivos legais e normativos violados;
2.12.1.4. a situação que deu origem ao dano ao Erário;
2.12.1.5. as condutas reprováveis de cada um dos responsáveis;
2.12.1.6. a relação entre a situação que deu origem ao dano e as condutas reprováveis de cada responsável;
2.12.1.7. os elementos probatórios das ocorrências relacionadas ao dano;
2.12.1.8. os elementos probatórios das condutas dos responsáveis;
	l) outras informações e/ou documentos que julgar cabíveis para a análise do processo indicado: não se aplica;
	m) indicação formal de interlocutor que conheça do assunto, para dirimir eventuais dúvidas: juliana.medrado@saude.gov.br.
2.12.2. Em face das informações prestadas, considerou-se atendida a diligência realizada. Essas informações foram integradas no texto relativo à caracterização das irregularidades já no âmbito da 2ª. instrução técnica (peça 41) .
2.12.3. Ao fim, foi proposta a realização de citação das seguintes pessoas: 
- UNIÃO CATARINENSE DOS ESTUDANTES SECUNDARISTAS (CNPJ 79.885.661/0001-00) ;
- Sr. JORGE ARMANDO DA CRUZ MORAIS (CPF XXX.642.979-XX) , na condição de presidente da União Catarinense dos Estudantes Secundaristas (gestão: 9/12/2006 a 20/12/2010) .
	ANÁLISE DOS PRESSUPOSTOS DE PROCEDIBILIDADE DA IN/TCU 71/2012
	Verificação de Eventual Prejuízo ao Contraditório e Ampla Defesa
Verifica-se que não há prejuízo ao contraditório e ampla defesa, uma vez que não houve o transcurso de mais de dez anos desde o fato gerador sem que tenha havido a notificação dos responsáveis pela autoridade administrativa federal competente (art. 6º, inciso II, c/c art. 19 da IN/TCU 71/2012, modificada pela IN/TCU 76/2016) , pois os recursos transferidos e as despesas impugnadas referem-se aos exercícios de 2010 e 2011, e os responsáveis foram notificados sobre as irregularidades pela autoridade administrativa competente conforme descrito no Relatório Completo do Tomador de Contas Especial 53/2017 (peça 24) . 
	Valor de Constituição da TCE
2.13. Verifica-se, também, que o valor atualizado do débito apurado (sem juros) em 1/1/2017 era de R$ 197.278,95, portanto superior ao limite mínimo de R$ 100.000,00, na forma estabelecida conforme os arts. 6º, inciso I, e 19 da IN/TCU 71/2012, modificada pela IN/TCU 76/2016.
	VERIFICAÇÃO DA EXISTÊNCIA DE OUTROS DÉBITOS
2.14. Informa-se que não foi encontrado débito imputável aos responsáveis em outros processos em tramitação no Tribunal, para fins de consolidação, sendo este o único processo existente nos registros do TCU.
	EXAME TÉCNICO
	Caracterização das irregularidades geradoras do dano ao erário
Extrai-se da situação sintetizada na seção "histórico" desta instrução que o tomador de contas identificou como ilícito gerador do dano as seguintes irregularidades:
Ocorrência 1: Não comprovação da boa e regular aplicação dos recursos repassados pela União;
	Valor histórico: R$ 128.478,64;
	Dispositivos violados: arts. 70, parágrafo único, da Constituição Federal, 93 do Decreto-Lei nº 200/1967 e 66 e 145 do Decreto nº 93.872/1986;
	Responsáveis: União Catarinense dos Estudantes Secundaristas (CNPJ 79.885.661/0001-00) e do Sr. Jorge Armando da Cruz Morais (CPF XXX.642.979-XX) , na condição de presidente da União Catarinense dos Estudantes Secundaristas (gestão:  9/12/2006 a 20/12/2010) .
	Condutas: Não demonstrar a boa e regular aplicação de recursos repassados pelo Fundo Nacional de Saúde à União Catarinense dos Estudantes Secundaristas, à conta do Convênio 1649/2009 (Siafi 731810) , em face da não comprovação documental e atendimento das normas que justificassem os pagamentos realizados.
	Evidências: 
- extratos bancários (peça 39, p. 47-54) ;
- Notas Fiscais 385 e 354 (peça 39, p. 43-44) ;
- Parecer técnico 86/2015 (peça 39, p. 78-81) ;
- Nota técnica 04/2013 - DICON/NESC (peça 39, p. 72-73) ;
- arquivo "Lista de presença" (peça 39, p. 46 e p. 124-179) .
2.15. A presente TCE foi instaurada em razão da falta de comprovação da boa e regular execução das despesas realizadas com os recursos descentralizados pelo FNS/MS, em virtude de não terem disso apresentados comprovantes relativos à execução de 92,5% dos eventos previstos no Convênio 1649/2009 (Siafi 731810) .
2.16. O Relatório Completo do Tomador de Contas Especial (peça 24) , assinalando fundamentação no Parecer Técnico 86/2015 (peça 39, p. 78-81) , relata o seguinte:
o plano de trabalho do convênio previu a realização de eventos com mil participantes diretamente e 16.000 indiretamente, mas só foi apresentada uma relação com 29 participantes e cerca de 50 fotografias, sendo que, no Parecer Econômico de aprovação do Convênio, ficou estabelecido que na prestação de contas deveriam constar "recibos, relação de participantes em oficinas ou similares, quando houver, e tickets de passagens ou outros comprovantes que justifiquem o repasse dos recursos solicitados";
o Relatório de Verificação in loco 05/2011 apontou impropriedades quanto a pagamentos, aplicação financeira dos recursos liberados, processos de compras e execução das metas conveniadas;
não foram apresentadas provas documentais da realização das conferências, tais, como fotos, identificação dos participantes, locais de realização e documentos das escolas ou grêmios estudantis onde os eventos ocorreram (Notas Técnicas 003/2013 e 004/2013) , infringindo o art. 74 da Portaria Interministerial - MPOG/MF/CGU 507/2011, verificando-se apresentação de comprovações que "correspondem a 7,5% do total pretendido";
a convenente não inseriu no Siconv a complementação de informações solicitada em decorrência do que foi apurado nas referidas notas técnicas, cuja cópia foi encaminhada à entidade;
as justificativas encaminhadas pela entidade convenente, por meio do Ofício 01/14, de 26/2/2014, em resposta às questões levantadas, não foram acatadas;
em 16/7/2015, o ex-presidente da entidade, Sr. Jorge Armando da Cruz Morais, protocolou defesa prévia, alegando que o convênio foi concluído em 100%, mas não apresentou a documentação solicitada pela Nota Técnica 004/2013 e pelo Parecer Econômico, integrante do convênio, o qual exige a comprovação dos atos realizados;
houve devolução de valores glosados, relativos ao pagamento indevido de tarifas bancárias (R$ 75,00) , aos danos decorrentes da falta de aplicação imediata dos recursos em aplicações financeiras (R$ 376,52) , ao tempo de permanência dos recursos em conta corrente (R$ 159,49) e ao rendimento não auferido por falta de depósito da contrapartida em tempo hábil (R$ 1.935,29) , além do saldo dos recursos repassados e não utilizados (R$ 1.298,86) , valores que, corrigidos, totalizaram R$ 4.456,15, montante correspondente à GRU de 12/9/2011, com registro de arrecadação verificado em 20/9/2011.
2.17. Diante dessas informações, o Tomador de Contas Especial considerou não comprovados 92,5% do total repassado e foi concluído com manifestação pela aprovação parcial, no montante de R$ 11.821,36, correspondente ao somatório do valor executado (7,5%; R$ 10.522,50) e do saldo devolvido (R$ 1.298,86) , com a consequente desaprovação do valor de R$ 128.478,64, correspondente aos serviços não executados.
2.18. Observe-se que:
o Parecer Econômico mencionado no Relatório Completo do Tomador de Contas Especial, conforme indicado no item 16, alíneas "a" e "f", elaborado, por ocasião da aprovação do Convênio, pelo Departamento de Promoção da Capacidade Resolutiva e da Humanização na Atenção à Saúde da Secretaria de Atenção à Saúde, consta na peça 9, onde se pode confirmar as exigências integrantes do Convênio, informadas nessas alíneas;
o Parecer Técnico 86/2015 (peça 11) , elaborado pela Divisão de Convênios do Núcleo Estadual do Ministério da Saúde em Santa Catarina, tratando de reanálise da prestação de contas do Convênio Siafi 731810, relata as ocorrências transcritas no Relatório Completo do Tomador de Contas Especial;
o Plano de Trabalho do Convênio (peça 12) contempla:
	c.1) realização de 80 conferências locais, com participação média de 200 alunos por conferência, perfazendo 16.000 participantes;
	c.2) realização de 4 conferências regionais, com participação dos 200 delegados eleitos nas conferências locais;
	c.3) realização de uma conferência estadual, reunindo os 200 delegados eleitos nas conferências locais;
	c.4) formação de 25 estudantes eleitos na conferência estadual para promover a difusão das políticas de saúde da juventude;
o recolhimento dos valores referidos no item 16, alínea "g", é atestado no documento presente na peça 16;
as notas fiscais relativas às despesas realizadas constam da peça 18;
os extratos onde registrados os débitos referentes aos pagamentos realizados constam da peça 3, parcialmente repetida na peça 20;
o Relatório de Visita ao Local 05/2011 (peça 22) , apesar de considerar concluído o objeto do Convênio, registra as seguintes irregularidades:
	g.1) disponibilização dos extratos referentes às aplicações financeiras incompletos;
	g.2) adiantamento para pagamento de ônibus e refeições;
	g.3) apresentação de parte dos documentos comprobatórios das despesas realizadas sem conter identificação com o número do Convênio;
	g.4) depósito da contrapartida com 46 dias de atraso, em relação à liberação dos recursos pelo FNS;
	g.5) aquisições de serviços e materiais realizadas sem processos licitatórios, por meio de cotações de preços que não observaram o mínimo de três fornecedores consultados, contrariando o art. 11 do Decreto 6.170/2007 e os arts. 45 e 46 da Portaria Interministerial - MPOG/MF/CGU 127/2008;
	g.6) homologação de contratação de serviços de alimentação e de transporte rodoviário e aéreo com apenas um participante da cotação de preços e de serviços gráficos mediante somente duas propostas válidas;
	g.7) falta de publicação dos atos relativos às contratações na imprensa oficial, contrariando os arts. 26 e 61, c/c o art. 116 da Lei 8.666/1993;
	g.8) aplicação financeira em fundo de investimento realizada desobedecendo aos períodos recomendados pelo art. 116, § 4º, da Lei 8.666/1993 e pelo art. 42, §1º, da Portaria Interministerial - MPOG/MF/CGU 127/2008, conforme estabelecido no convênio;
	g.9) manutenção de saldo em conta corrente, sem aplicação financeira, de dezembro/2010 a 16/8/2011;
	g.10) pagamento de despesas bancárias, em desacordo com o Convênio;
	g.11) falta de designação de fiscais dos contratos, contrariando o art. 67 da Lei 8.666/1993 e a cláusula nona dos contratos firmados;
	g.12) notas fiscais referentes a serviços de alimentação sem indicação da quantidade e dos preços unitários das refeições fornecidas;
	g.13) apresentação de notas fiscais dos serviços sem o devido aceite, contrariando o previsto no art. 73 da Lei 8.666/1993;
	g.14) descumprimento do art. 36, § único, da Portaria Interministerial - MPOG/MF/CGU 127/2008.
2.19. Conforme os extratos inseridos na peça 3, os pagamentos foram realizados de 11/8/2010 a 7/12/2010. Depois dessa data, as únicas movimentações verificadas na conta corrente ocorreram em setembro de 2011, quando da devolução dos valores à conta do Fundo Nacional de Saúde, em procedimento regular, tratando de saldo, glosa de pagamento de tarifas bancárias e rendimentos financeiros não auferidos por falta de aplicação dos recursos, como consta informado no Relatório Completo do Tomador de Contas Especial (conforme o item 16, alínea "g") .
2.20. Na peça 1, verifica-se comprovação de que o Sr. Jorge Armando da Cruz Morais ocupava o cargo de presidente da União Catarinense dos Estudantes Secundaristas, na época da ocorrência dos fatos, o que conduz à concordância com a atribuição de responsabilidades uniformemente indicada nos pareceres e relatórios emitidos nos autos, considerando, a respeito da solidariedade da União Catarinense dos Estudantes Secundaristas, o disposto na Súmula 286 da Jurisprudência do TCU, segundo a qual "a pessoa jurídica de direito privado destinatária de transferências voluntárias de recursos federais feitas com vistas à consecução de uma finalidade pública responde solidariamente com seus administradores pelos danos causados ao erário na aplicação desses recursos".
2.21. Por outro lado, observa-se que os pagamentos realizados são constatados somente por meio dos débitos ocorridos na conta corrente, não havendo comprovação do recebimento pelos prestadores dos serviços, mediante sua identificação em recibos e comprovantes de crédito em conta, havendo apenas indicação de que os débitos na conta específica do Convênio, em sua maioria, foram processados via transferência eletrônica, não constando identificação do recebedor.
2.22. Na Nota Técnica 04/2013 - DICON/NESC/MS (peça 39, p. 72-73) consta o porquê de terem sido aceitas tão somente despesas equivalentes a 7,5% dos recursos transferidos à convenente:
	Consideramos que o Objeto deste Convênio, detalhado e aprovado no Plano de Trabalho, conforme documentação comprobatória anexada na Prestação de Contas foi executada parcialmente, pois não contemplou todas as regiões previstas, ficando restrito à realização de atividades na região sul de SC.
	Também pelas listagens fica patente a realização de, apenas 06 conferências locais, o que representa 7,5% do total previsto, no caso 80 conferências locais. Além de que não há menção à realização ou justificativa pela não realização das conferências regionais nas cidades de Blumenau, Lages, Joinville e Criciúma. Esta NT contempla os documentos constantes nos tomos do Convênio até às fls. 294-V e, os anexos da Prestação de Contas no SICONV, sendo que a adição de novos de novos documentos implicará em reanálise.
2.23. Adicionalmente, o Parecer Técnico 86/2015, nos seus itens 3 a 7, informa sobre a emissão das Notas Técnicas 003/2014 e 004/2014, do âmbito do Núcleo do Ministério da Saúde em Santa Catarina - NEMS/SC, e sobre o encaminhamento dessas peças técnicas aos responsáveis, em diversas oportunidades. 
2.24. Vale destacar a informação de que o Sr. Jorge Armando da Cruz Morais encaminhou "defesa prévia" e que a própria convenente, em resposta às questões levantadas, encaminhou justificativas, sendo que, em ambos os casos, não houve acatamento, conforme consta no Relatório Completo do Tomador de Contas Especial (item 16, alínea "e") , com base no item 8 do Parecer Técnico 86/2015. 
2.25. Análise: Ressalte-se que todas ocorrências referem-se à falta e/ou falha na documentação comprobatória das despesas, como descrito no Relatório de Tomada de Contas Especial FNS n. 53/2017 (peça 24) .
2.26. Na seara do Direito Financeiro, é cediço que cabe ao responsável demonstrar, por meio da documentação exigida na legislação de regência, a boa e regular aplicação dos recursos públicos federais geridos, em obediência ao disposto nos arts. 70, parágrafo único, da Constituição Federal, 93 do Decreto-Lei nº 200/1967 e 66 e 145 do Decreto nº 93.872/1986. 
2.27. 	A regularidade do pagamento com recursos públicos somente é assegurada com a observância dos procedimentos prévios de liquidação e empenho da despesa fixados nos arts. 60 a 64 da Lei 4.320/1964 e demais normas regentes.
2.28. 	Ante esse arcabouço normativo, as pessoas aqui responsabilizadas deveriam comprovar que os pagamentos realizados corresponderam ao efetivo dispêndio previsto no plano de trabalho do convênio. 
	Individualização das Condutas
2.29. Cabe ressaltar que a respon sabilização das pessoas arroladas na fase interna desta TCE, integrantes da relação processual, é compatível com o entendimento firmado pelo TCU no item 9.3.3 do Acórdão 1072/2017-TCU-Plenário, de relatoria do Ministro Bruno Dantas, segundo o qual o dano ao erário deve ser restituído ao FNS pelos gestores: 
	9.3.3. tratando-se de débito decorrente de dano ao erário propriamente dito, cabe ao gestor responsável pela irregularidade a obrigação de devolver os recursos, visto que, nessas situações, não há evidências de que eles tenham sido aplicados em prol de alguma finalidade pública, devendo a recomposição ser feita ao Fundo Nacional de Saúde, em respeito ao disposto no art. 2º, inciso VII, do Decreto 3.964/2001 combinado com o art. 33, § 4º, da Lei 8.080/1990.
2.30. Considerando os ilícitos acima identificados, a imputação de responsabilidade atende aos pressupostos estabelecidos na jurisprudência desta Corte de Contas. Com efeito, há elementos para individualizar as condutas, o nexo de causalidade entre estas e as irregularidades geradoras do dano e está caracterizada a atuação, no mínimo culposa, dos responsáveis, conforme resumido na matriz de responsabilização anexa a esta instrução e a seguir demonstrado.
2.31. Em primeira análise, portanto, encontram-se elementos probatórios nos autos que autorizam a responsabilização solidária da União Catarinense dos Estudantes Secundaristas (CNPJ 79.885.661/0001-00) e do Sr. Jorge Armando da Cruz Morais (CPF XXX.642.979-XX) , na condição de presidente da União Catarinense dos Estudantes Secundaristas (gestão: 9/12/2006 a 20/12/2010) , pelos débitos relativos aos recursos transferidos pelo FNS à União Catarinense dos Estudantes Secundaristas (CNPJ 79.885.661/0001-00) , no exercício de 2010, à conta do Convênio 1649/2009 (Siafi 731810) , evidenciado no Relatório de Tomada de Contas Especial FNS 53/2017 (peça 24) .
	CITAÇÕES REALIZADAS
Em cumprimento ao Despacho do Secretário da Secex-TCE (peça 43) , foi promovida a citação das seguintes pessoas:
	- União Catarinense dos Estudantes Secundaristas: mediante o Ofício 8298/2019-TCU/Secex-TCE, de 16/9/2019 (peça 47) , cuja correspondência foi devolvida pelo motivo de ter se mudado (peça 49) . Foi realizada nova pesquisa de endereço (peça 51) . Com base no endereço encontrado, foi realizada nova citação, mediante o Ofício 8837/2019-TCU/Seproc, de 29/10/2019 (peça 55) , porém a correspondência foi devolvida pelo motivo de o responsável estar ausente (peça 58) . Por fim, a entidade responsável foi notificada mediante o Edital 0025/2020-TCU/Seproc, de 21/1/2020 (peça 60) , o qual foi publicado no D.O.U., Seção 3, de 24/1/2020 (peça 63, p. 3-4) ;
	- Sr. Jorge Armando da Cruz Morais: mediante o Ofício 8297/2019-TCU/Secex-TCE, de 16/9/2019 (peça 46) , cuja correspondência foi devolvida pelo motivo de inexistência do número (peça 48) . Foi realizada nova pesquisa de endereço (peça 50) . Com base nos endereços encontrados foi realizada nova citação, mediante o Ofício 8833/2019-TCU/Seproc, de 29/10/2019 (peça 52) , o Ofício 8834/2019-TCU/Seproc, de 29/10/2019 (peça 53) e o Ofício 8835/2019-TCU/Seproc, de 29/10/2019 (peça 54) . As correspondências foram devolvidas pelos seguintes motivos: pelo destinatário ter se mudado (peça 56) , por estar ausente (peça 57) e por não existir o número apontado na correspondência (peça 59) . Por fim, o responsável foi notificado mediante o Edital 0026/2020-TCU/Seproc, de 21/1/2020 (peça 61) , o qual foi publicado no D.O.U., Seção 3, de 24/1/2020 (peça 62, p. 3) .
2.32. No que diz respeito à citação dirigida ao Sr. Jorge Armando da Cruz Morais (CPF XXX.642.979-XX) , constante da peça 46, nota-se que o endereço é praticamente idêntico ao informado pelo próprio responsável em documento advindo da fase interna desta TCE (peça 39, p. 112) :
	- citação realizada (peça 46) : Rua José João Barcelos, 1454 - Casa 856 - Bela Vista 88132-770 - Palhoça - SC;
	- endereço informado pelo responsável em 16/7/2015 (peça 39, p. 112) : rua Jose Joao Barcelos 1445, casa 856, bairro Bela Vista, Palhoça/SC, CEP 88132-770.
2.33. Após o Despacho de Conclusão das Comunicações Processuais, emitido em 17/2/2020 (peça 64) , foram empreendidas novas pesquisas de endereço pela SEPROC/TCU:
- entidade convenente: localizou-se o endereço de representante legal da entidade convenente (peças 66 e 67) .
2.34. Foram realizadas novas notificações aos responsáveis:
	- União Catarinense dos Estudantes Secundaristas: mediante o OFÍCIO 11645/2020-TCU/Seproc, de 25/3/2020 (peça 68) , o qual foi devolvido pelos Correios, devido a não existir o número indicado no endereço remetido (peça 72) .
	- Sr. Jorge Armando da Cruz Morais: mediante o Ofício 11643/2020-TCU/Seproc, de 25/3/2020 (peça 69) , recebido em 20/4/2020, conforme A.R. (peça 71) , e mediante o Ofício 11644/2020-TCU/Seproc (peça 70) , o qual foi devolvido pelos Correios, devido a não existir o número indicado no endereço remetido (peça 73) .
2.35. 	A União Catarinense dos Estudantes Secundaristas e o Sr. Jorge Armando da Cruz Morais, citados por via editalícia (peças 60; peça 63, p. 3-4; peça 61; peça 62, p. 3) , não atenderam a citação e não se manifestaram quanto às irregularidades verificadas. Destaca-se que antes da citação por edital foram adotadas providências que esgotaram as tentativas de localização do responsável. De fato, foram realizadas pesquisas de endereço dos responsáveis (peças 44, 45, 50 e 51) , com vistas à localização dos responsáveis, sendo utilizados tais endereços para o envio das correspondências com as citações, antes do chamamento por edital. Após a citação via edital ainda foram realizadas novas tentativas de notificação dos responsáveis, mediante pesquisa de endereços (peças 66 e 67) , tendo sido efetivada a notificação por correspondência do Sr. Jorge Armando da Cruz Morais (peças 69 e 71) . 
2.36. 	Transcorrido o prazo regimental fixado e mantendo-se inertes os aludidos responsáveis, impõe-se que sejam considerados revéis, dando-se prosseguimento ao processo, de acordo com o art. 12, § 3º, da Lei 8.443/1992.
	Análise da citação
2.37. Cumpre tecer breves considerações sobre a forma como são realizadas as comunicações processuais no TCU. A esse respeito, destacam-se o art. 179, do Regimento Interno do TCU (Resolução 155, de 4/12/2002) e o art. 4º, inciso III, § 1º, da Resolução TCU 170, de 30 de junho de 2004, in verbis:
	Art. 179. A citação, a audiência ou a notificação, bem como a comunicação de diligência, farse-ão:
	I - mediante ciência da parte, efetivada por servidor designado, por meio eletrônico, fac-símile, telegrama ou qualquer outra forma, desde que fique confirmada inequivocamente a entrega da comunicação ao destinatário;
	II - mediante carta registrada, com aviso de recebimento que comprove a entrega no endereço do destinatário;
	III - por edital publicado no Diário Oficial da União, quando o seu destinatário não for localizado
	(...) 
	Art. 3º As comunicações serão dirigidas ao responsável, ou ao interessado, ou ao dirigente de órgão ou entidade, ou ao representante legal ou ao procurador constituído nos autos, com poderes expressos no mandato para esse fim, por meio de:
	I - correio eletrônico, fac-símile ou telegrama;
	II - servidor designado;
	III - carta registrada, com aviso de recebimento;
	IV - edital publicado no Diário Oficial da União, quando o seu destinatário não for localizado, nas hipóteses em que seja necessário o exercício de defesa".
	Art. 4º. Consideram-se entregues as comunicações:
	I - efetivadas conforme disposto nos incisos I e II do artigo anterior, mediante confirmação da ciência do destinatário;
	II - realizadas na forma prevista no inciso III do artigo anterior, com o retorno do aviso de recebimento, entregue comprovadamente no endereço do destinatário;
	III - na data de publicação do edital no Diário Oficial da União, quando realizadas na forma prevista no inciso IV do artigo anterior.
	§ 1º O endereço do destinatário deverá ser previamente confirmado mediante consulta aos sistemas disponíveis ao Tribunal ou a outros meios de informação, a qual deverá ser juntada ao respectivo processo.
	(...) 
2.38. Bem se vê, portanto, que a validade da citação via postal não depende de que o aviso de recebimento seja assinado pelo próprio destinatário da comunicação, o que dispensa, no caso em tela, a entrega do AR em "mãos próprias". A exigência da norma é no sentido de o Tribunal verificar se a correspondência foi entregue no endereço correto, residindo aqui a necessidade de certeza inequívoca. 
2.39. Não é outra a orientação da jurisprudência do TCU, conforme se verifica dos julgados a seguir transcritos:
	São válidas as comunicações processuais entregues, mediante carta registrada, no endereço correto do responsável, não havendo necessidade de que o recebimento seja feito por ele próprio (Acórdão 3648/2013-TCU-Segunda Câmara, Relator Ministro JOSÉ JORGE) ;
	É prescindível a entrega pessoal das comunicações pelo TCU, razão pela qual não há necessidade de que o aviso de recebimento seja assinado pelo próprio destinatário. Entregandose a correspondência no endereço correto do destinatário, presume-se o recebimento da citação. (Acórdão 1019/2008-TCU-Plenário, Relator Ministro BENJAMIN ZYMLER) ;
	As comunicações do TCU, inclusive as citações, deverão ser realizadas mediante Aviso de Recebimento - AR, via Empresa Brasileira de Correios e Telégrafos, bastando para sua validade que se demonstre que a correspondência foi entregue no endereço correto. (Acórdão 1526/2007-TCU-Plenário, Relator Ministro AROLDO CEDRAZ) .
2.40. A validade do critério de comunicação processual do TCU foi referendada pelo Supremo Tribunal Federal, nos termos do julgamento do MS-AgR 25.816/DF, por meio do qual se afirmou a desnecessidade da ciência pessoal do interessado, entendendo-se suficiente a comprovação da entrega do "AR" no endereço do destinatário:
	EMENTA: AGRAVO REGIMENTAL. MANDADO DE SEGURANÇA. DESNECESSIDADE DE INTIMAÇÃO PESSOAL DAS DECISÕES DO TRIBUNAL DE CONTAS DA UNIÃO. ART. 179 DO REGIMENTO INTERNO DO TCU. INTIMAÇÃO DO ATO IMPUGNADO POR CARTA REGISTRADA, INICIADO O PRAZO DO ART. 18 DA LEI nº 1.533/51 DA DATA CONSTANTE DO AVISO DE RECEBIMENTO. DECADÊNCIA RECONHECIDA. AGRAVO IMPROVIDO.
	O envio de carta registrada com aviso de recebimento está expressamente enumerado entre os meios de comunicação de que dispõe o Tribunal de Contas da União para proceder às suas intimações.
	O inciso II do art. 179 do Regimento Interno do TCU é claro ao exigir apenas a comprovação da entrega no endereço do destinatário, bastando o aviso de recebimento simples.
2.41. No caso vertente, a citação dos responsáveis se deu em endereços provenientes de pesquisas de endereços realizadas pelo TCU, de forma bastante zelosa, porquanto, devido ao insucesso de realizar a citação em endereços constantes nos sistemas CPF e CNPJ da Receita (peças 44-45; peças 66 e 67) , buscou-se a notificação em endereços provenientes de sistemas públicos (TSE e Renach) e das bases de dados do próprio TCU (peças 50-51) . Diante do insucesso na entrega dos ofícios nos referidos endereços, promoveu-se a citação por edital publicado no Diário Oficial da União (peça 62, p. 3; peça 63, p. 3-4) .
2.42. Nos processos do TCU, a revelia não leva à presunção de que seriam verdadeiras todas as imputações levantadas contra os responsáveis, diferentemente do que ocorre no processo civil, em que a revelia do réu opera a presunção da verdade dos fatos narrados pelo autor. Dessa forma, a avaliação da responsabilidade do agente não pode prescindir da prova existente no processo ou para ele carreada.
2.43. Ao não apresentar sua defesa, o responsável deixou de produzir prova da regular aplicação dos recursos sob sua responsabilidade, em afronta às normas que impõem aos gestores públicos a obrigação legal de, sempre que demandados pelos órgãos de controle, apresentar os documentos que demonstrem a correta utilização das verbas públicas, a exemplo do contido no art. 93 do Decreto-Lei 200/67: 
	"Quem quer que utilize dinheiros públicos terá de justificar seu bom e regular emprego na conformidade das leis, regulamentos e normas emanadas das autoridades administrativas competentes." 
	ARGUMENTOS ANTERIORMENTE APRESENTADOS PELOS RESPONSÁVEIS
Mesmo as alegações de defesa não sendo apresentadas, considerando o princípio da verdade real que rege esta Corte, procurou-se buscar, em manifestações anteriores dos responsáveis na fase interna/externa desta Tomada de Contas Especial, se havia algum argumento que pudesse ser aproveitado a seu favor.
2.44. Em decorrência da diligência realizada, foi trazida aos autos cópia das justificativas encaminhadas pela entidade convenente (peça 39, p. 109-112) , por meio do Ofício 01/14, de 26/2/2014, em resposta às questões levantadas na Nota Técnica 004/2013 (peça 39, p. 72-73) , justificativas essas a seguir sintetizadas:
	- Argumento 01: Houve a entrega da relação de participantes, prevista na alínea "h" do parágrafo segundo da clausula decima do termo de convênio, tendo sido juntado ao Siconv em 14/6/2013 (peça 39, p. 109) ; em outro momento, aponta que a prestação de contas foi integralmente incluída no Siconv e também foi entregue na forma física (peça 39, p. 112) .
	- Argumento 02: A execução do convênio deu-se no período de 30/7/2010 a 28/7/2011, o que implica em mudança na direção das escolas, na direção e na extinção de grêmios envolvidos no projeto, além da formação de alunos, evasão e transferência para outras escolas e outros locais (peça 39, p. 110) ; em outro ponto das justificativas apresentadas, narra que em diversas escolas a direção recolheu a relação dos participantes, nas quais havia um controle rigoroso sobre a idade dos alunos que participavam, pois os temas sexualidade e drogas eram um obstáculo, tendo sido essas dificuldades relatadas no Siconv, em "Prestação de Contas - Realização dos Objetivos - Dificuldades encontradas"; além de algumas atividades não terem sido realizadas na sede das escolas (peça 39, p. 110) .
2.45. Análise: No que diz respeito ao Argumento 01, esse argumento foi devidamente abordado no Relatório Completo do Tomador de Contas Especial (peça 24) , com embasamento no Parecer Técnico 86/2015 (peça 39, p. 78-81) , no qual constou que as comprovações apresentadas correspondiam tão somente a 7,5% do total pretendido, tanto que considerou tal nível de execução na quantificação do débito, desaprovando o valor de R$ 128.478,64. No âmbito do Siconv, o documento relativo aos "Treinados/Capacitados", o qual contém 12 nomes listados, foi rejeitado. Nos documentos advindos da diligência, constam relações de participantes (peça 39, p. 124-179) . Ademais, há uma série de disfunções anotadas pela equipe que efetuou o Relatório de Visita ao Local 05/2011 (peça 22) narradas no item 6.4 desta instrução técnica. Por tais fundamentos e informações, não há como acolher as razões oferecidas.
2.46. No que diz respeito ao Argumento 02, apesar de haver possibilidade de dificuldades na retenção da lista de treinados/capacitados, em face de restrições impostas pelas direções de escolas, esse argumento não teria o condão de descaracterizar que ocorreram disfunções no decorrer da execução do projeto, já listados no decorrer da Ocorrência 1. Ademais, em pesquisa na internet, usando termos de pesquisa como "Projeto" + "Coração, Juventude e Prevenção", localizamos tão somente uma referência à entidade convenente, mais especificamente de um evento realizado em 22/8/2012 pela Prefeitura Municipal de Florianopolis (disponível em: http://www.pmf.sc.gov.br/mobile/index.php?pagina=notpagina¬i=7258. Acesso em: 7 ago. 2020) , no qual há menção que o Sr. Jorge Morais realizou distribuição de informativo "Coração, Juventude e Prevenção" aos participantes daquele evento. Tendo em vista a precariedade das provas disponíveis, não há como acolher os argumentos esposados. 
	Verificação do Prazo de Prescrição da Pretensão Punitiva
Observa-se não ter ocorrido a prescrição da pretensão punitiva por parte do TCU que, nos termos do entendimento firmado no Acórdão 1441/2016-TCU-Plenário (Rel. Ministro Benjamin Zymler) , subordina-se ao prazo geral de prescrição indicado no art. 205 do Código Civil, qual seja, dez anos contados a partir da data de ocorrência da irregularidade sancionada, nos termos do art. 189 do Código Civil. As irregularidades discutidas nesta TCE ocorreram nos exercícios de 2010 e 2011, portanto há menos de 10 anos.
	CONCLUSÃO
Diante da revelia da União Catarinense dos Estudantes Secundaristas (CNPJ 79.885.661/0001-00) e do Sr. Jorge Armando da Cruz Morais (CPF XXX.642.979-XX) , e inexistindo nos autos elementos que permitam concluir pela ocorrência de boa-fé ou de outros excludentes de culpabilidade em suas condutas, propõe-se que suas contas sejam julgadas irregulares e que os responsáveis sejam condenados em débito, bem como que lhes seja aplicada a multa prevista no art. 57 da Lei 8.443/1992.
	PROPOSTA DE ENCAMINHAMENTO 
Diante do exposto, submetem-se os autos à consideração superior, propondo:
considerar revéis para todos os efeitos a União Catarinense dos Estudantes Secundaristas (CNPJ 79.885.661/0001-00) e do Sr. Jorge Armando da Cruz Morais (CPF XXX.642.979-XX) , dando-se prosseguimento ao processo, com fulcro no art. 12, § 3º, da Lei n. 8.443/92;
com fundamento nos arts. 1º, inciso I, 16, inciso III, alínea "c", da Lei 8.443/1992 c/c os arts. 19 e 23, inciso II, da mesma Lei, e com arts. 1º, inciso I, 209, inciso III, 210 e 214, inciso III, do Regimento Interno, que sejam julgadas irregulares as contas da União Catarinense dos Estudantes Secundaristas (CNPJ 79.885.661/0001-00) e do Sr. Jorge Armando da Cruz Morais (CPF XXX.642.979-XX) , na condição de presidente da União Catarinense dos Estudantes Secundaristas (gestão:  9/12/2006 a 20/12/2010) , e condená-los, em solidariedade, ao pagamento das quantias a seguir especificadas, com a fixação do prazo de quinze dias, a contar das notificações, para comprovarem, perante o Tribunal (art. 214, inciso III, alínea "a", do Regimento Interno) , o recolhimento das dívidas aos cofres do Tesouro Nacional, atualizadas monetariamente e acrescidas dos juros de mora, calculados a partir das datas discriminadas, até a data dos recolhimentos, na forma prevista na legislação em vigor:
	VALOR ORIGINAL (R$) 
	DATA DA OCORRÊNCIA

	128.478,64
	30/7/2010

Valor atualizado e com juros de mora até 14/8/2020: R$ 275.153,97 (peça 75) 
aplicar à União Catarinense dos Estudantes Secundaristas (CNPJ 79.885.661/0001-00) e ao Sr. Jorge Armando da Cruz Morais (CPF XXX.642.979-XX) , individualmente, a multa prevista no art. 57 da Lei 8.443/1992 c/c o art. 267 do Regimento Interno, com a fixação do prazo de quinze dias, a contar das notificações, para comprovarem, perante o Tribunal (art. 214, inciso III, alínea "a", do Regimento Interno) , o recolhimento das dívidas aos cofres do Tesouro Nacional, atualizadas monetariamente desde a data do acórdão até a dos efetivos recolhimentos, se forem pagas após o vencimento, na forma da legislação em vigor;
autorizar, desde logo, nos termos do art. 28, inciso II, da Lei 8.443/1992, a cobrança judicial das dívidas, caso não atendidas as notificações;
autorizar, caso seja de interesse dos responsáveis, o pagamento das dívidas em até 36 parcelas, nos termos do art. 26 da Lei 8.443/1992 c/c o art. 217 do Regimento Interno, fixando-lhes o prazo de quinze dias, a contar do recebimento da notificação, para comprovarem perante o Tribunal o recolhimento da primeira parcela, e de trinta dias, a contar da parcela anterior, para comprovarem os recolhimentos das demais parcelas, devendo incidir sobre cada valor mensal, atualizado monetariamente, os juros de mora devidos, na forma prevista na legislação em vigor;
enviar cópia do Acórdão que vier a ser proferido à Procuradoria da República em Santa Catarina, nos termos do § 3º do art. 16 da Lei 8.443/1992, c/c o § 7º do art. 209 do Regimento Interno do TCU, para adoção das medidas cabíveis;
enviar cópia do Acórdão que vier a ser proferido ao Fundo Nacional de Saúde e aos responsáveis, para ciência;
informar à Procuradoria da República em Santa Catarina, ao Fundo Nacional de Saúde e aos responsáveis, que a deliberação, acompanhada do Relatório e do Voto que a fundamenta, está disponível para a consulta no endereço www.tcu.gov.br/acordaos, além de esclarecer que, caso requerido, o TCU poderá fornecer sem custos as correspondentes cópias, de forma impressa; e
 informar à Procuradoria da República em Santa Catarina que, nos termos do parágrafo único do art. 62 da Resolução TCU 259/2014, os procuradores e membros do Ministério Público credenciados nesta Corte podem acessar os presentes autos de forma eletrônica e automática, ressalvado apenas os casos de peças classificadas como sigilosos, que requerem solicitação formal."
3.	Enfim, por intermédio do Exmo. Sr. Procurador Júlio Marcelo de Oliveira (Peça 79) , o MPTCU anuiu à aludida proposta da unidade técnica.
É o Relatório.

não há.

Procurador Júlio Marcelo de Oliveira.

TOMADA DE CONTAS ESPECIAL. FUNDO NACIONAL DE SAÚDE (FNS). CONVÊNIO. IMPUGNAÇÃO DOS DISPÊNDIOS. CITAÇÃO. NÃO COMPROVAÇÃO DA BOA E REGULAR APLICAÇÃO DOS RECURSOS FEDERAIS TRANSFERIDOS. REVELIA. CONTAS IRREGULARES. DÉBITO. MULTA.

TOMADA DE CONTAS ESPECIAL (TCE)

Secretaria de Controle Externo de Tomada de Contas Especial (Secex-TCE).

Trata-se de tomada de contas especial instaurada pelo Fundo Nacional de Saúde (FNS) em desfavor da União Catarinense dos Estudantes Secundaristas, além de Jorge Armando da Cruz Morais como presidente dessa entidade (gestão:  9/12/2006 a 20/12/2010) , diante de irregularidades na prestação de contas dos recursos federais no bojo do Convênio 1649/2009 (Siconv 731810/2009) destinado à realização de conferências sobre a saúde dos jovens em função do consumo de álcool e drogas, além da saúde sexual e reprodutiva e da prevenção da violência na infância e adolescência, formando estudantes multiplicadores, com a elaboração e confecção de cartilha, com vistas ao fortalecimento do Sistema Único de Saúde (SUS) sob o valor original de R$ 154.360,60 pelo aporte de R$ 140.300,00 em recursos federais e de R$ 14.060,60 em recursos da contrapartida.
2.	A partir do Relatório do Tomador de Contas Especial n.º 53, de 2017, o tomador de contas assinalou a responsabilidade da União Catarinense dos Estudantes Secundaristas, além de Jorge Armando da Cruz Morais como presidente da entidade, pelo dano ao erário sob o valor original de R$ 128.478,64 em face da impugnação dos dispêndios no bojo do Convênio 1649/2009 (Siconv 731810/2009) celebrado com o FNS (Peça 24) . 
3.	No âmbito do TCU, a Secex-TCE promoveu a regular citação da União Catarinense dos Estudantes Secundaristas, além de Jorge Armando da Cruz Morais (Peças 46-47, 52-55, 60-61) , mas, a despeito dessa regular citação, os responsáveis não apresentaram a sua defesa, nem efetuaram tampouco o recolhimento do débito em favor do FNS, passando à condição de revéis perante o TCU, nos termos do art. 12, § 3º, da Lei nº 8.443, de 1992.
4.	De todo modo, após a análise final do feito, a unidade técnica propôs a irregularidade das contas dos aludidos responsáveis para condená-los ao pagamento do correspondente débito, além de lhes aplicar a subsequente multa legal; tendo o Parquet especial anuído a essa proposta.
5.	O TCU pode incorporar o parecer da unidade técnica a estas razões de decidir.
6.	Bem se sabe que, em sintonia, entre outros, com os Acórdãos 1.194/2009 e 3.991/2015, da 1ª Câmara, os Acórdãos 27/2004, 6.235/2013 e 3.223/2017, da 2ª Câmara, e os Acórdãos 11/1997 e 997/2015, do Plenário, a jurisprudência do TCU estaria firmada no sentido da pessoal responsabilidade do gestor pela comprovação da boa e regular aplicação dos recursos federais recebidos mediante convênio ou instrumentos congêneres, submetendo todo aquele que administra os recursos públicos ao dever de demonstrar o correto emprego dos valores federais, nos termos do art. 70, parágrafo único, da Constituição de 1988 e do art. 93 do Decreto-Lei nº 200, de 1967, sem prejuízo de, por analogia à Súmula n.º 286 do TCU, a pessoa jurídica de direito privado também responder como destinatária dos recursos repassados, em solidariedade com os seus administradores, pelo dano causado ao erário em face da ausência de efetiva comprovação da boa aplicação desses recursos públicos.
7.	Por esse ângulo, diante da ausência de elementos capazes de demonstrar a boa e regular aplicação dos recursos federais, para além da ausência de evidenciação do nexo causal entre os recursos federais aportados e os supostos dispêndios incorridos no aludido convênio, a partir da deficiente execução das unidades habitacionais de interesse social, a impugnação desses supostos dispêndios configurou a ofensa não só às regras legais, mas também aos princípios basilares da administração pública, já que, ao final e ao cabo, o gestor deixou de prestar a devida satisfação à sociedade sobre o efetivo emprego dos recursos públicos postos à sua disposição, e, assim, restaria confirmada a presunção legal de dano ao erário pela integralidade dos valores repassados em face do eventual desvio ou desperdício dos respectivos recursos federais, restando por aí adequada a proposta da unidade técnica para a condenação dos responsáveis em débito e em multa.
8.	Não subsistiria, enfim, a prescrição da pretensão punitiva do TCU no presente caso concreto, já que, nos termos do Acórdão 1441/2016-TCU-Plenário, não transcorreu o período superior a dez anos entre a ordem para a citação no âmbito do TCU, em 27/6/2019 (Peça 43) , e a data fatal para a prestação de contas final do aludido convênio, em 28/8/2011 (Peça 22, p. 6) .
9.	Eis que, por meio do aludido Acórdão 1.441/2016 proferido na Sessão Extraordinária de 8/6/2016, o Plenário do TCU firmou o seu entendimento no sentido de que a prescrição da pretensão punitiva deve seguir a regra geral do prazo decenal, contado a partir do fato, em linha com o art. 205 do Código Civil brasileiro, interrompendo a contagem do aludido prazo com a ordem de citação, nos termos do art. 240, caput, da Lei n.º 13.105 (Código Processual Civil) , de 2015.
10.	Sem prejuízo, no entanto, do respeito a esse entendimento do Tribunal, deve ser reiterada a minha ressalva já registrada em vários outros julgados do TCU no sentido de que, na ausência de lei específica, o TCU não deveria aplicar qualquer prazo prescricional sobre a referida pretensão punitiva ou, então, na pior das hipóteses, o Tribunal deveria aplicar a regra prescricional fixada pela Lei n.º 9.873/1999, não só porque ela trataria diretamente de prescrição no âmbito do direito administrativo sancionador, mas também porque, entre outras medidas, a aludida lei mandaria aplicar o prazo prescricional penal, quando a infração administrativa também configure crime, além de determinar expressamente que, diante de ilícito continuado ou permanente, a contagem do prazo deve iniciar a partir da cessação do aludido ilícito.
11.	A despeito de registrar essa minha posição pessoal, o TCU deve promover a pronta aplicação da multa legal em desfavor dos aludidos responsáveis a partir do entendimento fixado pelo aludido Acórdão 1441/2016-TCU-Plenário.
12.	Não subsistiria, de todo modo, a eventual necessidade de promover o retorno do presente processo para buscar a citação de outros eventuais responsáveis, estando esse entendimento, aliás, em plena sintonia com a jurisprudência fixada pelo TCU a partir, por exemplo, dos Acórdãos 4.002/2020 e 5.297/2013, da 2ª Câmara, e dos Acórdãos 1.170/2017 e 1.223/2015, do Plenário, já que a ausência dessa nova citação não resultaria em prejuízo à defesa do atual responsável, não só porque o presente processo já estaria em plenas condições de efetivo julgamento pelo TCU, mas também porque a solidariedade passiva seria legalmente erigida em favor do ente estatal credor, e não das eventuais pessoas privadas devedoras, podendo, se for o caso, o atual condenado ajuizar a superveniente ação regressiva em desfavor de outros eventuais responsáveis supostamente coobrigados.
13.	Contudo, como a malsinada irregularidade configuraria a eventual conduta dolosa no sentido de efetivamente assumir o risco de facilitar, permitir ou concorrer para que pessoa física ou jurídica privada incorpore ou utilize rendas, verbas ou valores integrantes do acervo patrimonial da administração pública, sem a observância das formalidades legais ou regulamentares aplicáveis, resultando no eventual ilícito doloso de improbidade administrativa causador do aludido prejuízo ao erário, nos termos, por exemplo, do art. 10, I e II, da Lei n.º 8.429, de 1992, a eventual prescrição da ação de ressarcimento ao erário também não subsistiria, estando esse entendimento em plena consonância com a jurisprudência fixada pelo STF no bojo do RE 852.475-SP, com o trânsito em julgado a partir de 6/12/2019, diante da Tese de Repercussão Geral n.º 897 no sentido de que "São imprescritíveis as ações de ressarcimento ao erário fundadas na prática de ato doloso tipificado na Lei de Improbidade Administrativa".
14.	O TCU deve julgar irregulares, portanto, as contas da União Catarinense dos Estudantes Secundaristas, além de Jorge Armando da Cruz Morais, para condená-los ao pagamento do correspondente débito, sem prejuízo, ainda, de lhes aplicar a multa prevista no art. 57 da Lei n.º 8.443, de 1992.
Ante o exposto, pugno pela prolação do Acórdão ora submetido a este Colegiado.
TCU, Sala das Sessões, em 13 de abril de 2021.
Ministro-Substituto ANDRÉ LUÍS DE CARVALHO 
Relator